【裁判字號】    96,重上,624
【裁判日期】    970514
【裁判案由】    返還借款
【裁判全文】
臺灣高等法院民事判決                 96年度重上字第624號
上  訴  人  甲○○○
訴訟代理人  游成淵律師
被上 訴 人  唯翔營造有限公司
法定代理人  丙○○
訴訟代理人  林合民律師
            魏憶龍律師
上列當事人間返還借款事件，上訴人對於中華民國96年11月7日
臺灣臺北地方法院96年度重訴字第887號第一審判決提起上訴，
並為訴之追加，本院於97年4月30日言詞辯論終結，判決如下：
    主      文
上訴及追加之訴均駁回。
第二審訴訟費用由上訴人負擔。
    事實及理由
壹、程序部分
    按在第二審所為訴之變更或追加，非經他造同意，不得為之
    。但有民事訴訟法第255條第1項第2款至第6款之情形，不在
    此限。民事訴訟法第446條第1項定有明文。且依同法第463
    條準用同法第255條第2項規定，他造對於訴之變更或追加無
    異議，而為本案之言詞辯論者，視為同意變更或追加。本件
    上訴人於原審起訴時係主張訴外人乙○○以被上訴人之名義
    向伊借款新台幣（下同）600萬元，借貸關係存在於兩造之
    間，而依消費借貸之法律關係，請求被上訴人返還600萬元
    本息。於上訴後另主張即使乙○○係無權代理或僅係以其自
    己名義為被上訴人向伊借款，亦應類推民法第183條之規定
    ，而追加依不當得利之法律關係，請求被上訴人返還上開本
    息。經查其追加不當得利之請求權基礎，與其於原審所主張
    借款返還請求權，均係本於乙○○為被上訴人向上訴人借款
    之同一基礎事實，與民事訴訟法第255條第1項第2款之規定
    相符，且被上訴人對於請求權基礎之追加，亦無異議並為本
    案言詞辯論，則依上開說明，上訴人所為訴之追加，核無不
    合，應予准許，先行敘明。
貳、實體部分
一、上訴人於原審起訴主張：被上訴人因公司業務周轉之需要，
    於民國（下同）94年12月間，由自91年間起至95年5月止掌
    握被上訴人業務及財務之實際負責人乙○○代表被上訴人向
    伊借款600萬元（下稱系爭借款），並由伊將系爭借款以現
    金交予乙○○後，乙○○再匯入被上訴人帳戶，惟被上訴人
    事後經伊一再催討，卻以乙○○非被上訴人之股東或負責人
    ，亦非獲有授權之代理人為由，拒絕清償。經查乙○○之實
    際經營權至95年間始遭收回，在此之前，乙○○確為被上訴
    人之實際負責人，其因被上訴人經營所需而以被上訴人名義
    向伊借貸之款項，自應由被上訴人負償還之責。即使乙○○
    非形式上登記負責人，惟乙○○有使用被上訴人存摺、印鑑
    及經營被上訴人業務等表見事實，至少被上訴人亦應對伊負
    授權人之責任。爰依兩造間消費借貸之法律關係，提起本件
    訴訟，求為判決被上訴人應給付600萬元及自支付命令送達
    翌日起至清償日止之法定利息，及供擔保之假執行宣告。
二、被上訴人則以：伊從未向上訴人借款600萬元，縱使上訴人
    確將款項借與乙○○，惟乙○○既非伊之股東、董事或負責
    人，亦非伊授權之代理人，並無代表或代理伊為任何法律行
    為之權限，乙○○向上訴人借款，係乙○○自己之行為。即
    使乙○○擅自代理伊對外為借貸行為，亦屬無權代理，應由
    乙○○自行負責，與伊無涉。至於乙○○匯款600萬元予伊
    ，係因乙○○與伊之間多次金錢往來關係中之1次匯款，其
    法律關係存在於乙○○與伊間，應由伊與乙○○自行會算處
    理，與上訴人無關等語，資為抗辯。
三、本件經原審判決上訴人之訴及假執行之聲請均駁回。上訴人
    提起上訴，聲明為：（一）原判決廢棄。（二）被上訴人應
    給付上訴人600萬元，及自支付命令送達之翌日起至清償日
    止，按週年利率5%計算之利息。（三）願供擔保，請准宣告
    假執行。補稱：被上訴人自91年至95年長達4年期間均將印
    鑑、銀行存摺交予乙○○保管，且多次代表被上訴人對外參
    與工程標案會議，顯見乙○○並非僅係辦理特定事項之職員
    而已，而係實際之公司負責人，其對外自屬有權代表被上訴
    人為法律行為，無需名義負責人丙○○之授權。且即使認為
    乙○○並無代表或代理被上訴人之權限，或者乙○○於借款
    時僅係以自己名義為被上訴人向伊借款之間接代理，因乙○
    ○向伊所借款項事實上確已匯入被上訴人之帳戶，而乙○○
    所受利益已不存在，最終受有利益並保有者，乃係無償取得
    系爭借款利益之被上訴人，而乙○○向伊借款時，認其自己
    係被上訴人之實際負責人，其不知無代理權並無過失，則其
    利益狀態與乙○○善意無償處分之情形相似，依學說見解，
    善意無權處分人因此免負返還不當得利義務時，得類推民法
    第183條之規定，則本件之情形亦屬相當，本於衡平原則及
    公平正義之考量，自亦應類推民法第183條之規定，命被上
    訴人直接返還系爭款項予伊等語。而被上訴人則聲明：（一
    ）上訴駁回。（二）如受不利判決，願供擔保請准宣告免為
    假執行。亦補稱：乙○○係自己向上訴人借款，即使其目的
    係支應伊所需之貨款，亦僅屬間接代理行為，伊與上訴人間
    並無直接之借貸關係。且乙○○與伊之間前後有多次之借款
    ，伊並為乙○○匯款4筆予乙○○所經營之凱群公司，金額
    共計2000餘萬元。且乙○○陳稱於95年5月之前，伊陸續向
    第一銀行借款1億2千萬元，亦均由乙○○運用，至95年11月
    尚欠3761萬餘元，均係由伊清償。且伊另持有乙○○簽發之
    1200萬元支票尚未兌現，足見乙○○匯予伊之上開600萬元
    ，僅係用以抵付雙方多次往來之一部分債務，並非無償讓與
    伊，無民法第183條之適用。且本件亦無善意無償處分之事
    實存在，與學說上承認得類推民法第183條規定之情形，亦
    有不同等語。
四、本件上訴人主張乙○○曾於94年12月間出面向上訴人借款60
    0萬元，並於同年月16日將600萬元匯予被上訴人之事實，為
    被上訴人所不爭，並有臺中商業銀行入戶電匯通知單、被上
    訴人之第一銀行活期存款存摺（以上均影本）附卷可稽（見
    促字卷證2、原審卷第31至32頁），堪信為真實。而上訴人
    主張乙○○當時係以被上訴人之名義為借款人，且乙○○為
    被上訴人之實際負責人，應屬有權代表或代理，至少亦有表
    見代理之適用。又即使乙○○係無權代理或係間接代理，亦
    應類推民法第183條不當得利之規定，負返還上開款項之義
    務等語，則為被上訴人所否認。從而，本件待審究之爭點應
    為：(一)乙○○向上訴人借款時，究係以自己名義或係以被上
    訴人之名義為之？(二)如乙○○係以被上訴人之名義向上訴人
    借款，則乙○○是否為有權代表或有權代理？(三)如乙○○並
    無代表或代理被上訴人之權限，本件有無表見代理之適用？
    (四)又如乙○○係無權代理，或者係以自己名義向上訴人借款
    ，上訴人主張類推民法第183條之規定，請求被上訴人返還
    借款本息，有無理由？茲分別判斷如下：
（一）上訴人主張乙○○係以被上訴人之名義向上訴人借款，消
      費借貸關係存在於兩造之間，並非可採：
      按代理人於代理權限內，以本人名義所為之意思表示，直
      接對本人發生效力，民法第103條第1項定有文。從而，代
      理行為應以本人之名義而為。則如代理人係以自己之名義
      而為法律行為者，縱其實係為本人之計算而為，亦即所謂
      「間接代理」，仍與民法上之代理行為無涉，於外部關係
      上，間接代理人即為法律行為之主體，相對人與本人間，
      並無直接法律關係。其次，法人之代表，固與代理不同，
      法人之代表人所為行為，即為法人之行為，惟其為法律行
      為時，仍須表明代表法人之旨，始得與代表人自己之行為
      區別。從而，不論代理或代表，均須表明本人之名義，以
      使相對人知悉其交易之對象，亦即依法律行為負有義務者
      為何人，以確保交易之安全。如非以本人名義為交易，則
      根本與代理或代表無關，亦不生是否為有權代理或有權代
      表之問題。而本件上訴人主張乙○○係代理或代表被上訴
      人向伊借款，係以乙○○長期持有被上訴人之印鑑、存摺
      等物，並多次代表被上訴人參與工程標案，及乙○○之證
      詞為據，惟查本件上訴人係與乙○○以口頭約定借款，根
      本未立任何書面借據，及蓋用印章，此為上訴人所不爭之
      事實，自無從以乙○○曾持有被上訴人之印鑑、存摺等情
      ，即認為本件乙○○於借款時當然係以被上訴人之名義出
      之。又乙○○於原審固證稱自被上訴人91年設立後，均係
      由伊執行業務及財務調度，伊係實際負責人，存摺、印鑑
      亦由伊保管，至95年5月3日始由被上訴人之股東胡姣安取
      回。而於94年12月16日因被上訴人須支付貨款，伊乃向多
      年好友即上訴人調錢，以支付被上訴人之協力廠商貨款，
      而借款時伊係以被上訴人之名義，因為伊向上訴人表明借
      款是因被上訴人要支付貨款之用等語 (見原審卷第35頁反
      面、第36頁)。但乙○○於原審另亦證稱伊與上訴人是多
      年好友，而上訴人之辦公室即在伊之辦公室隔壁，伊在12
      月初時告訴上訴人月中要用錢，而上訴人是拿現金給伊，
      伊拿到現金後匯到被上訴人的戶頭。而因被上訴人從頭到
      尾均是伊在負責，所以未為提防，替被上訴人調度，亦無
      授權書，且未與上訴人約定利息，但約定大約半年時間還
      錢（見原審卷第35頁反面）等語。則依乙○○於原審之前
      後證述，可知不論乙○○當時是否向上訴人表明被上訴人
      要用錢，上訴人均係因與乙○○之多年好友關係而出借款
      項，所有款項均以現金交予乙○○，從未以直接匯款至被
      上訴人名義之帳戶，且上訴人與被上訴人之登記負責人完
      全未接觸，對於被上訴人之信用狀況並不明瞭，甚至借款
      數百萬元之鉅款亦無利息之約定，足見上訴人出借款項時
      應係信賴乙○○之信用，而非被上訴人。則借款人如非乙
      ○○，而係上訴人並不瞭解其信用狀況之被上訴人，則至
      少亦應由乙○○提供擔保，始符常理。因此，乙○○於原
      審所證稱以被上訴人名義借款，其意是否確係已向上訴人
      表明本件借貸係由被上訴人負擔契約責任，仍有可疑。更
      何況，乙○○於本院準備程序時進一步證稱：「當時我是
      凱群營造負責人，我的股東有一個姓商的買唯翔（即被上
      訴人）的牌，找丙○○當掛名的負責人，我跟姓商的就凱
      群及唯翔各占一半股份，唯翔成立時地址就設在凱群的辦
      公室，凱群從成立開始，他的執照及印鑑都在我這裡，開
      戶也是我陪同丙○○去開的，從唯翔成立開始的業務都是
      我去談的，丙○○從來都沒有自己去接洽過，所有對外的
      業務接洽都是我，所有交易對象都是跟我聯繫。…我借錢
      的時候不會特別跟對方講是那間公司要借，因為我手上有
      兩間公司（凱群與被上訴人），我借的是靠我的信用，借
      進來之後是要用到那一間公司我的帳很清楚」、「（問：
      你是指二支營造公司的牌，依靠你的信用去向外借款，借
      得的款項是依照那一間公司所需的貨款去支付？）是。」
      、「（問：你在原審說是用唯翔的名義是何意？）我調錢
      的是靠我的信用，是我借的我會還錢，到時候他們要請款
      也是找我，至於用到那一間公司，不是借錢給我的人的重
      點。」，「這件上訴人是我的好朋友，我是跟他講錢先借
      給我，等到工程尾款拿到時我會還給他，可是後來印鑑、
      存摺都被拿走了，以往都是我去領之後再去清償給金主。
      」，「（是否跟上訴人說是替唯翔借款？）我心裡想是替
      唯翔借的。因為凱群都是向銀行融資調的，向上訴人調的
      錢都是用到唯翔。」，「我已跟上訴人說印鑑、存摺都被
      被上訴人拿走，沒有辦法還他，之前我跟上訴人有借有還
      已經很多次」（見本院卷第66頁至第67頁）等語，更證上
      訴人當時借款之對象為乙○○，至於乙○○係為支應被上
      訴人之貨款而借，則僅屬乙○○借款時心中之動機，於借
      款時並未向上訴人表明。且乙○○係為何一公司借款（依
      乙○○所述，其係同時負責被上訴人及凱群等二家公司之
      財務調度），亦非出借之上訴人所重視，上訴人所預期將
      來請求返還借款之對象應為乙○○，而非被上訴人。從而
      ，其借貸關係應僅存在於乙○○與上訴人之間，至於乙○
      ○於借得600萬元後，又將款項匯入被上訴人帳戶，則僅
      屬乙○○與被上訴人間之另一法律關係，本件上訴人本於
      消費借貸之契約上請求權，逕行請求被上訴人返還借款，
      尚屬無據。而本件乙○○向上訴人借款時，既非代理或代
      表被上訴人，則乙○○是否有權代理或有權代表，以及有
      無表見代理之適用，即無審究之必要，併予敘明。
（二）上訴人另依不當得利之法律關係，請求被上訴人返還，亦
      非可採：
      本件上訴人另主張乙○○借得款項後，將款項再匯予被上
      訴人，被上訴人無償受有利益，而上訴人則受有損害，基
      於衡平原則，伊得主張類推民法第183條規定，請求被上
      訴人返還600萬元本息之不當得利云云。惟按民法第183條
      係規定：「不當得利之受領人，以其所受者，無償讓與第
      三人，而受領人因此免返還義務者，第三人於其所免返還
      義務之限度內，負返還責任。」，其適用係就受益人之得
      利與請求權人之受損間無直接因果關係之情形，而特設得
      為求償之例外規定。惟基於財產之輾轉移動既係經由中間
      之第三人以各別不同之法律行為而完成，其間交易對象所
      得信賴之債務擔保仍係與其為法律行為之相對人之一般總
      財產，至於其間各別法律關係可能發生之履行不能情形，
      則屬交易上通常存在之風險，且法律亦設有債權人代位權
      （民法第242條參照）等制度，以利債權人保全債務人之
      責任財產，供債務人之所有債權人公平受償。因此就財產
      變動欠缺直接因果關係之情形，如任意藉由不當得利請求
      權而擴大其直接其求償關係，將損及民法第242條債權人
      代位權等制度之規範功能，且此時請求權人相對於債務人
      之其他一般債權人而言，無異取得優先受償權，自非公平
      。因此，本院認民法第183條之適用，仍應以第三人係自
      原受領人無償受讓利得，以及原受領人因此免負返還利得
      之義務時為前提，尚難輕易主張類推適用。本件被上訴人
      主張乙○○將所借得之600萬元再匯予伊，僅係伊與乙○
      ○之間多次墊款往來之一次，經伊結算後，對於乙○○並
      無積欠任何款項，即非無償等語。經查，本件之消費借貸
      契約係存在於上訴人與乙○○之間，已如前述。而乙○○
      嗣雖向上訴人表示無法清償（見本院卷第67頁反面），但
      並非因此即免負清償之義務，顯與民法第183條規定之要
      件不符，且亦無類推之基礎。從而，上訴人主張依不當得
      利之法律關係，請求被上訴人返還600萬元本息，經核亦
      屬無據。
五、綜上所述，上訴人主張訴外人乙○○係代表或代理被上訴人
    向伊借款，消費借貸關係存在兩造之間，被上訴人應負返還
    借款之義務，以及本件應類推適用民法第183條之規定等語
    ，並非可採。從而，上訴人主張本於消費借貸之法律關係及
    不當得利返還請求權，請求被上訴人給付600萬元及自支付
    命令送達翌日起至清償日止之法定利息，為無理由，不應准
    許。其假執行之聲請亦失所附麗，應併予駁回。原審為上訴
    人敗訴之判決，及駁回其假執行之聲請，其所持理由雖有不
    同，惟結論並無不合。上訴意旨指摘原判決不當，求予廢棄
    改判，仍為無理由，應予駁回。
六、本件事證已臻明確，至於未論述之爭點；兩造其餘之攻擊或
    防禦方法；未經援用之證據，經本院斟酌後，認為均不足以
    影響本判決之結果，自無一一詳予論駁之必要，併此敘明。
七、據上論結，本件上訴為無理由，依民事訴訟法第449條第2項
    、第78條，判決如主文。
中    華    民    國    97    年    5    月    14    日
                  民事第十四庭
                        審判長法  官  張  蘭
                              法  官  袁靜文
                              法  官  黃麟倫
正本係照原本作成。
如不服本判決，應於收受送達後20日內向本院提出上訴書狀，其
未表明上訴理由者，應於提出上訴後20日內向本院補提理由書狀
（均須按他造當事人之人數附繕本）上訴時應提出委任律師或具
有律師資格之人之委任狀；委任有律師資格者，另應附具律師資
格證書及釋明委任人與受任人有民事訴訟法第466條之1第1項但
書或第2項（詳附註）所定關係之釋明文書影本。
中    華    民    國    97    年    5     月    14    日
                              書記官  王敬端
附註：
民事訴訟法第466條之1（第1項、第2項）：
對於第二審判決上訴，上訴人應委任律師為訴訟代理人。但上訴
人或其他法定代理人具有律師資格者，不在此限。
上訴人之配偶、三親等內之血親、二親等內之姻親，或上訴人為
法人、中央或地方機關時，其所屬專任人員具有律師資格並經法
院認為適當者，亦得為第三審訴訟代理人。


司法院資訊處製作；財團法人民間司法改革基金會備份。
